臺灣宜蘭地方法院民事判決
109年度重訴字第34號
原      告  陳綉美  
            謝陳綉嬌
            陳美珍  
前列  三人
共      同
訴訟代理人  李秋銘律師
被      告  陳慧英  
訴訟代理人  黃憲男律師
上列當事人間返還不當得利等事件，本院於民國110年12月1日言
詞辯論終結，判決如下：
    主  文
一、被告應返還新臺幣（下同）666萬2,682元予兩造公同共有。
二、原告其餘之訴駁回。
三、訴訟費用由被告負擔百分之98，餘由原告負擔。
四、本判決第1項於原告以222萬894元為被告供擔保後得假執行
    。被告如以666萬2,682元為原告供擔保後得免為假執行。
五、原告其餘假執行之聲請駁回。
    事實及理由
一、原告起訴主張，陳添財於民國（下同）108年9月18日死亡，
    兩造為其全體繼承人。而陳添財生前將其所有金錢現款，以
    借用被告名義之方式存於附表一、二所示帳戶。陳添財既已
    死亡，附表一、二所示帳戶之被告名義借用關係應隨同消滅
    ，故附表一「餘額」欄所示存款以及附表二編號1至3「金額
    」欄所示之定期存款即應屬陳添財之遺產，而為兩造公同共
    有。然被告竟於108年9月間分別將附表一、二所示帳戶辦理
    相關單摺掛失、印鑑掛失、變更印鑑，甚至定存解約行為，
    而將上述存款以及定期存款據為己有，顯故意侵害陳添財全
    體繼承人之權利。為此，爰依民法第1151條、類推適用民法
    541條第2項、第550條，或民法第179條、第184條第1項規定
    ，請求被告應將陳添財所有如附表一「餘額」欄及附表二編
    號1至3「金額」欄之金額及利息返還陳添財之全體繼承人即
    兩造公同共有，併陳明願供擔保請准宣告假執行。
二、被告則辯以：附表一、二所示帳戶，係被告父、母在被告人
    生不同階段指導被告之理財方法，而由被告自己開立，帳戶
    內款項或為工作報酬所存下、或為被告所贈與，均屬被告所
    有，並非陳添財之遺產。是原告上述請求，並無理由等語。
    並聲明請求駁回原告之訴，併陳明如受不利判決，願供擔保
    請准宣告免為假執行。
三、兩造不爭執事項與爭點：
  ㈠不爭執事項：
  ⒈兩造為陳添財之子女。陳添財於108年9月18日死亡(配偶陳蔥
    於97年5月11日死亡)，兩造為陳添財之繼承人，且就陳添財
    之遺產尚未為協議分割或請求裁判分割。　
  ⒉被告名義開立之附表一、二所示帳戶、定期存款存單，迄附
    表一、二所示時間點各有如「餘額」或「金額」欄所示之金
    額。且附表一、二所示帳戶、定期存單以及相關存簿、印鑑
    、金融卡等均為陳添財生前所持有保管。陳添財死亡後，被
    告有為備註欄所示帳戶異動情形。且關於卷二證十五至證十
    七之存摺影本形式上真正亦不爭執。
  ⒊陳添財死亡時名下有土地、房屋、股票投資等財產，於金融
    機構有開立帳戶。（見本院卷一第57至62頁）（存簿、存單
    部分計有：臺灣銀行帳號000000000000號綜合存款、彰化商
    業銀行帳號00000000000000號活期儲蓄存款、彰化商業銀行
    帳號00000000000000號外幣活期存款、合作金庫商業銀行帳
    號0000000000000號活期儲蓄存款、三星地區農會帳號00000
    000000000號活期儲蓄存款、富邦綜合證券股份有限公司帳
    號00000000000號股票存摺、彰化商業銀行EA0000000號定期
    存單，見本院卷二第38頁至第69頁、本院卷一第158至159頁
    ）並就卷二證八至證十四存摺或存單影本形式上真正不爭執
    。而陳美珍於80餘年間有將其名下郵局、合作金庫商業銀行
    帳戶交由父親陳添財使用，並將相關存簿（不含印鑑）、定
    存單（含印鑑）等交由陳添財保管。有關上開帳戶、存單交
    易往來以及存提手續辦理等，均由陳添財自行為之。就此之
    外，並不知陳添財有無借用其他兩造名下之金融機構帳戶。
  ⒋83年10月間被告、原告陳美珍以買賣為原因就坐落羅東鎮國
    華段333-3地號土地所有權各10分之1、同段建號223所有權
    各2分之1（即門牌號碼羅東鎮進德街128-3號房屋）登記為
    所有權人；102年10月4日被告就上開土地所有權5分之1、建
    物所有權全部，登記為所有權人。(本院卷一第106至第113
    頁)97年12月3日陳添財將坐落宜蘭縣○○鄉○○段000地號土地
    以贈與為原因，登記予陳美珍、被告取得；98年10月29日陳
    添財將坐落宜蘭縣○○鄉○○段0000地號土地及同段232建號房
    屋以買賣為原因移轉登記為謝陳綉嬌所有（見卷二第222頁
    至第225頁）
  ⒌本院卷一第25、30、31、37、38、39、310、311頁相關手寫
    文字為陳添財之字跡；卷二之證十八、十九、二十、二一帳
    本內容記載亦為陳添財之字跡。
  ㈡爭點：
   1.附表一、二所示帳戶款項是否為陳添財借用被告名義存入
     ？
   2.原告為聲明所示之請求有無理由？
四、本院之判斷：
  ㈠附表一、二所示帳戶款項是否為陳添財借用被告名義存入？
  ⒈經查：附表一所示帳戶自開戶迄陳添財死亡時之存提款資料
    ，主要多是作為存入活期存款利息以及存入定期存款利息之
    用，甚少有一般存提款之交易往來等情，此有附表一所示帳
    戶存摺影本（見本院卷一第18頁至第36頁、卷二第70頁至第
    91頁）、附表一編號2所示帳戶活期存款交易明細（見本院
    卷一第88頁至第103頁）、附表一編號1所示帳戶存款往來明
    細表暨對帳單（見本院卷一第114頁至第135頁）、附表一編
    號3所示帳戶歷史交易明細查詢結果（見本院卷一第136頁至
    第141頁）、華南商業銀行109年7月22日營清字第109001981
    4號函及附件（見本院卷一第178頁至第210頁）、合作金庫
    商業銀行北羅東分行109年8月10日合金北羅東字第10900023
    55號函及附件（見本院卷第212頁至第239頁）、臺灣中小企
    業銀行羅東分行109年7月29日109羅東字第30號函及附件可
    參（見本院卷第240頁至第254頁）。故就附表一所示帳戶款
    項來源或歸屬，即應探求據以存入定期利息之同一銀行定期
    存款款項來源與歸屬。
  ⒉而依據兩造不爭執為陳添財親自筆記之財務記帳本之記載，
    其中關於定期存款部分（見本院卷二第111頁至第122頁、第
    126頁至第143頁），陳添財以定期存款明細，採用「日期（
    按應為定期存單到期日）」、「金額」、「利率別」、「（
    利率）種類」、「行庫」、「摘要」等欄位記錄92年至108
    年存於各行庫之定期存款，並於「摘要」欄位標明「蔥」、
    「英」、「珍」、「財」（按應指陳添財自己以及配偶陳蔥
    、女兒陳慧英、陳美珍）之註記。且互核關於「摘要」欄為
    「英」之記載內容，其「日期」、「金額」、「行庫」等欄
    位之記載均可於上述附表二所示銀行之定期存款明細（見本
    院卷一第181頁至第183頁、卷一第244頁至第254頁）尋得內
    容。再佐以，「摘要」欄並有「改約」、「改約存入儲蓄」
    、「換單」、「換畢」、「解約」、「解約改寄活存」等註
    記，此等均為定期存款到期後，存款人所為之後續處理，更
    可知上述記帳本關於所列計之定期存款部分，應係陳添財所
    管理。且統計上述陳添財記帳本有關定期存款明細之記載，
    自92年起至108年間每年幾乎每月均有各行庫之定期存款到
    期，而均須至銀行辦理到期之定期存單之後續續存、換單或
    解約另存等事宜，苟非陳添財所有之資金，則身為陳添財之
    女兒即被告豈可能指示由持有附表二所示銀行存單、印鑑之
    陳添財每月均不惜奔波而單純至銀行為被告處理到期之定存
    單等事宜。是由上資料可以佐證，原告主張附表一、二所示
    帳戶之款項均為陳添財所有且為陳添財所管理，僅是借用被
    告名義之帳戶等情應係有據。
  ⒊再者，原告陳美珍於本院審理時結證稱因陳添財為將名下存
    款分散，而早年有向伊借用名下郵局帳戶，嗣後尚借用合作
    金庫銀行帳戶。而伊出借帳戶後，帳戶有關定期存款、利息
    均由陳添財管理，款項亦為陳添財所有。定期存款到期後之
    相關手續，亦是由陳添財自行前往銀行辦理。而陳添財死亡
    後，其生前持有陳美珍名義之合作金庫銀行定存單3張合計9
    0萬元部分(見本院卷一第39頁)，為陳添財所有之財產等語
    。是依原告陳美珍所證述內容，互核上述陳添財之定期存款
    明細關於「摘要」欄註記為「珍」部分之相關「行庫」、「
    金額」之記載確實與原告陳美珍所述大致相符，足證原告陳
    美珍所述應與事實相符。則上述陳添財定期存款明細所為記
    載內容，關於「摘要」欄中「蔥」、「英」、「珍」（按應
    指陳添財配偶陳蔥、女兒陳慧英、陳美珍）之註記，應即係
    因借用配偶陳蔥、女兒陳慧英、陳美珍之帳戶而為記載。是
    原告主張同為定期存款明細記載之被告名義如附表所示帳戶
    款項均為陳添財所有並管理等情，即應屬真實。
  ⒋此外，細譯上述定期存款明細中「摘要」欄亦有註記「珍 由
    慧英轉20萬共50萬」(見本院卷二第115頁)、「珍 換單改為
    80萬」(見本院卷二第117頁)、「英 換單由陳慧英儲蓄出10
    萬陳美珍入10萬」(見本院卷二第120頁)、「英 台銀轉入 
    換畢」(見本院卷二第121頁)、「英 由彰轉13萬台銀轉10萬
     換畢」(見本院卷二第121頁)、「美珍換單改慧英」(見本
    院卷二第122頁)、「英 由彰化轉入10萬」(見本院卷二第12
    2頁)、「珍 由慧英轉22萬共50萬」（見本院卷二第140頁）
    、「英 新寄由華南40土銀10」(見本院卷二第142頁)等情，
    顯然陳添財記錄在上述定期存款明細表之各帳戶內款項均在
    陳添財之管理下有互相流用，而未區分帳戶名義人，衡情上
    述定期存明細所示之帳戶內存款與如非陳添財所有，豈可能
    於不同名義人間互相流用，更見持有附表一、二所示帳戶之
    存摺、印鑑、存單之陳添財確實是向附表一；二所示帳戶名
    義人即被告借用帳戶，而為帳戶內款項之實際所有者。
  ㈡原告請求被告返還上開款項予兩造公同共有，有無理由？
  ⒈按當事人間約定，由金融機構帳戶之開戶人（名義人）概括
    授權他方（借用人），得於一定期間內，反覆以開戶人之名
    義存入、取用帳戶內之款項者，為「帳戶借用契約」。因其
    成立側重名義人與借用人間之信賴關係，名義人須提供存摺
    、印鑑章、提款卡予借用人並為一定之協力，性質上與委任
    契約類似，是就當事人間所未約定之事項，自得類推適用民
    法委任之相關規定。並因委任人的死亡而委任關係消滅。且
    民法第541條規定：「受任人因處理委任事務，所收取之金
    錢、物品及孳息，應交付於委任人。受任人以自己之名義，
    為委任人取得之權利，應移轉於委任人」。借用人存入借用
    帳戶之金錢，於對外關係上，名義人因之取得對金融機構之
    金錢寄託債權，苟借用人未及於契約存續期間取用者，自得
    類推適用民法第541條第2項規定，請求名義人交付借用人所
    存入之金錢。又借名關係終止後，名義人如仍保有因借名關
    係取得之利益，即屬民法第179條規定之不當得利，自應返
    還其無法律上原因所受之利益。
  ⒉承前所述，陳添財與被告就附表一、二所示帳戶，既存在借
    用帳戶契約，則陳添財死亡後，該等借用帳戶契約即已消滅
    。而陳添財借用被告帳戶存入之款項，均為陳添財之遺產，
    自應返還陳添財之遺產予全體繼承人即兩造公同共有。然被
    告卻於陳添財死亡後如附表一、二所示「備註」欄之時間，
    將附表所示帳戶辦理單摺、印鑑掛失，並變更印鑑以及補發
    定存單等，而有收取「備註」欄所示餘額款項為己有之意，
    亦屬無法律上原因受有利益，並致陳添財全體繼承人受有損
    害。故原告類推適用民法第541條第2項規定及依民法第179
    條規定，請求被告返還「備註欄」所示之金額共666萬2,682
    元（242萬9,910元+31萬9,489元+241萬3,283元+100萬元+25
    萬元+25萬元=666萬2,682元）予兩造公同共有為有理由。
五、綜上所述，原告依類推適用民法第541條第2項及依民法第17
    9條規定，請求被告應返還666萬2,682元予兩造公同共有，
    為有理由，應予准許。逾此部分之請求，則無理由，自應駁
    回。又原告勝訴部分，兩造陳明願供擔保，請准或免為假執
    行宣告，均無不合，爰分別酌定相當擔保金額准許之。又原
    告敗訴部分，其假執行之聲請失其依據，應一併駁回。
六、訴訟費用負擔之依據：民事訴訟法第79條。
中　　華　　民　　國　　110 　年　　12　　月　　22　　日
                  民事庭法　官　蔡仁昭
以上正本係照原本作成。
如對本判決上訴，須於判決送達後20日內向本院提出上訴狀。
如委任律師提起上訴者，應一併繳納上訴審裁判費。
中　　華　　民　　國　　110 　年　　12　　月　　22　　日
                        書記官　劉婉玉                      
附表一                     
編號 銀行名稱 帳戶類別 帳號 餘額 備註 1 華南商業銀行羅東分行 綜合存款(活存） 000000000000 至108年3月20日為142萬268元；至109年10月20日尚有餘額244萬5,348元。 108年9月19日被告辦理印鑑掛失、變更印鑑及掛失止付（見本院卷一第180頁、卷二第16頁至第19頁）；108年9月19日之餘額為242萬9,910元（見本院卷二第15頁） 2 台灣中小企業銀行羅東分行 活期儲蓄存款（無申請金融卡） 00000000000 至108年3月21日為31萬9,126元；至109年6月21日尚有餘額32萬5,604元。 被告於108年9月25日辦理存摺、存單及印鑑掛失（見本院卷二第192頁）；108年9月25日之餘額為31萬9,489元（見本院卷二第194頁） 3 合作金庫銀行北羅東分行 活期儲蓄存款（無申請金融卡及開立定期存款帳戶） 0000000000000 至108年3月15日為99萬2,438元；至109年6月21日尚有餘額241萬3,283元。 108年9月20日被告辦理單摺掛失暨印鑑掛失（卷二第173頁）；108年9月20日之餘額為249萬9,692元（卷二第175頁），惟以原告聲明主張之241萬3,283元計算之。 

附表二                     
編號 銀行名稱 帳戶類別 帳號(單號) 金額 備註 1 華南商業銀行羅東分行 綜合存款(定存) 000000000000 至108年3月25日有定期存款200萬元；至本院言詞辯論終結時之定期存款僅帳號000000000000號，餘額100萬元 其中定存帳號000000000000金額100萬元，業經被告於108年9月19日結清，以金額998026元存入活存帳戶（見本院卷一183頁、192頁、卷二第20頁至第22頁）；於108年9月19日僅有定存單號000000000000號，金額100萬元。 2 台灣中小企業銀行羅東分行 定期存款存單 KN0000000 25萬元 被告於108年9月25日辦理存摺、存單、印鑑掛失，掛失原存單後補發單號0000000定存單（見本院卷二第192頁），金額25萬元。 3 台灣中小企業銀行羅東分行 定期存款存單 KN0000000 25萬元 被告於108年9月25日辦理存摺、存單、印鑑掛失，掛失原存單後補發單號0000000定存單（見本院卷二第192頁），金額25萬元。 4 合作金庫銀行北羅東分行 定期存款存單 0000000000000 150萬元 被告於108年9月20日辦理單摺掛失補發暨印鑑掛失；同日辦理定存解約，款項轉入上述活儲帳戶（見本院卷二第173頁）